臺灣高等法院民事判決
109年度重上字第840號
上  訴  人  楊時榮
訴訟代理人  黃憲男律師
被 上 訴人  楊時毓



訴訟代理人  林國漳律師
被 上 訴人  楊秀燕
兼 上 一人
訴訟代理人  楊時福
上列當事人間請求分割共有物事件，上訴人對於中華民國109年8
月13日臺灣宜蘭地方法院108年度訴字第380號第一審判決提起上
訴，並為訴之追加，本院於110年9月23日言詞辯論終結，判決如
下：
    主      文
原判決廢棄。
兩造共有坐落宜蘭縣○○鄉○○○段○○○地號、同段八七九地號、同
  段七五五地號土地暨同段五二六建號建物即門牌號碼宜蘭縣○○
  鄉○○○路○○○巷○○號房屋，按附圖所示合併分割，即如附圖所示
  編號878-A部分、面積二五００平方公尺，暨同段五二六建號建
  物，分歸被上訴人楊時毓取得；如附圖所示編號878-B部分、
  面積九四二點六八平方公尺，暨同段八七九地號、同段七五五
  地號土地，均分歸上訴人、被上訴人楊時福、楊秀燕共同取得
  ，並依應有部分各三分之一比例保持共有。
被上訴人楊時毓應分別補償上訴人、被上訴人楊時福、楊秀燕
  各新臺幣壹佰柒拾貳萬肆仟零肆拾肆元。
被上訴人應於本件土地分割判決確定之同時協同上訴人向宜蘭
  縣五結鄉公所辦理民國八十三年十二月十七日建局五字第一三
  三九八號自用農舍使用執照（即門牌號碼宜蘭縣○○鄉○○○路○○○
  巷○○號房屋）所記載之其中上訴人、被上訴人楊時福、楊秀燕
  所分得如附圖所示編號878-B部分、面積九四二點六八平方公
  尺之套繪管制刪除登記。
第一審、第二審（含追加部分）訴訟費用由兩造各負擔四分之
  一。
    事實及理由
壹、程序方面：
    按「第二審訴之變更或追加，非經他造同意不得為之。」，
    民事訴訟法第446條第1項本文定有明文。本件上訴人於本院
    追加依據民法第825條規定，請求被上訴人應於本件土地分
    割判決確定之同時協同上訴人向宜蘭縣五結鄉公所辦理民國
    83年12月17日建局五字第13398號自用農舍使用執照所記載
    之其中上訴人、被上訴人楊時福、楊秀燕（以下逕稱姓名）
    所分得如附圖所示編號878-B部分、面積942.68平方公尺之
    套繪管制刪除登記（見本院卷第221至223頁）。被上訴人均
    表示對於前述追加之訴沒意見（見本院卷第229、230頁），
    亦即同意追加之意，經核與民事訴訟法第446條第1項本文規
    定相符，自應予准許。合先敘明。
貳、實體方面：
一、上訴人主張：坐落宜蘭縣○○鄉○○○段000地號、同段878地號
    、同段879地號土地（以下分稱755、878、879地號土地，合
    稱系爭土地）及同段526建號即門牌號碼宜蘭縣○○鄉○○○路00
    0巷00號農舍（下稱系爭農舍，與系爭土地合稱系爭不動產
    ）為兩造所共有，應有部分各4分之1，兩造間就系爭不動產
    並無不分割之協議，且被上訴人楊時毓（以下逕稱姓名）在
    878號地號土地上合法申請興建完成系爭農舍，依附圖所示
    分割方法，楊時毓分得編號878-A部分面積達2,500平方公尺
    ，已有符合法令規定之農舍基地面積，故亦無因法令限制不
    能分割情事，因兩造未能達成分割共有物之協議，爰依民法
    第823條第1項規定，請求合併分割系爭不動產，而楊時毓超
    過其應有部分所分得部分，應按高源不動產估價師聯合事務
    所之估價報告書（下稱系爭鑑價報告）計算補償金額，較為
    公平；又伊與楊時福、楊秀燕分得之如附圖所示編號878-B
    部分存有系爭農舍之套繪管制，致該部分土地之效用存有瑕
    疵，爰依民法第825條規定，請求被上訴人應協同辦理套繪
    管制刪除登記（原審為上訴人敗訴之判決，上訴人聲明不服
    ，提起上訴，並於本院追加依民法第825條規定，請求被上
    訴人應協同辦理套繪管制刪除登記）。並上訴聲明：（一）
    原判決廢棄。（二）系爭不動產按附圖所示合併分割，即如
    附圖所示編號878-A部分暨系爭農舍，分歸楊時毓取得；如
    附圖所示編號878-B部分暨879地號、755地號土地，均分歸
    上訴人、楊時福、楊秀燕共同取得，並依應有部分各3分之1
    比例保持共有。（三）楊時毓應分別補償上訴人、被上訴人
    楊時福、楊秀燕各新臺幣（下同）172萬4,044元。（四）被
    上訴人應於本件土地分割判決確定之同時協同上訴人向宜蘭
    縣五結鄉公所辦理83年12月17日建局五字第13398號自用農
    舍使用執照（即系爭農舍）所記載之其中上訴人、楊時福、
    楊秀燕所分得如附圖所示編號878-B部分之套繪管制刪除登
    記。
二、被上訴人方面
  ㈠楊秀燕、楊時福：同意分割，並同意上訴人所提之分割方法
    ，及應按系爭鑑價報告計算補償金額，相較合乎市場交易價
    格等語。
  ㈡楊時毓則以：伊同意按上訴人所提分割方法分割，並協同辦
    理如附圖所示編號878-B部分之套繪管制刪除登記，惟關於
    差額補償部分，伊於原審所提被證2之遺產分割繼承協議書
    之特別約定事項第4點差額補貼部分，兩造同意以申報遺產
    現值即公告現值計算，故希望本件也是以公告現值計算差額
    補償，亦即伊同意分別補償上訴人、楊時福、楊秀燕各129
    萬3,374元等語。並答辯聲明：上訴及追加之訴均駁回。
三、兩造不爭執事項（見本院卷第107、108頁）
  ㈠系爭不動產登記為兩造共有，應有部分各4分之1，系爭土地
    之使用分區為一般農業區，755地號土地之使用地類別為甲
    種建築用地、面積為236.18平方公尺；878地號土地之使用
    地類別為農牧用地、面積為3,442.68平方公尺；879地號土
    地之使用地類別為農牧用地、面積為530.10平方公尺。
  ㈡系爭農舍坐落在878地號土地上，為領有宜蘭縣政府83年12月
    17日建局五字第13398號使用執照之農舍。
  ㈢系爭農舍係楊時毓於83年間所出資興建，於108年4月2日以分
    割繼承為原因登記為兩造所共有、應有部分各4分之1，且系
    爭農舍經套繪管制在案。
  ㈣兩造於108年3月間簽立遺產分割繼承協議書，其中特別約定
    事項第3點記載：「查農舍當初係由楊時毓出資興建並居住
    使用，今因農舍相關法令之嚴格限制，不得與基地878地號
    分離或所有權人持分不同，因此，產權雖登記在四人名下，
    但仍繼續由楊時毓居住使用。日後四人如取得解決之共識或
    處分方案時，再處理之」；及第4點後段記載：「日後，若
    法令准許分割時，全體繼承人均應出具證件辦理之」。
四、茲就兩造之爭點及本院之判斷，分述如下：
  ㈠系爭不動產是否有因法令或當事人特約或因物之使用目的而
    不能分割之情事？上訴人請求分割系爭不動產，有無理由？
  ⒈按「各共有人，除法令另有規定外，得隨時請求分割共有物
    。但因物之使用目的不能分割或契約訂有不分割之期限者，
    不在此限。」；「分割之方法不能協議決定，或於協議決定
    後因消滅時效完成經共有人拒絕履行者，法院得因任何共有
    人之請求，命為下列之分配：以原物分配於各共有人。但
    各共有人均受原物之分配顯有困難者，得將原物分配於部分
    共有人。…」、「共有人相同之數不動產，除法令另有規定
    外，共有人得請求合併分割。」，民法第823條第1項、第82
    4條第2項、第4項分別定有明文。
　⒉上訴人主張兩造間並無不分割之協議，且系爭不動產亦無因
    物之使用目的不能分割之情事等語，而楊時福、楊秀燕均同
    意分割，並同意上訴人所提之分割方法（見本院卷第262頁
    ），楊時毓嗣亦同意分割，並同意上訴人所提之分割方法（
    見本院卷第頁245、262），因此，足認上訴人前揭主張，實
    為可取。
　⒊關於上訴人主張系爭土地並無因法令限制而不能分割乙節：
　⑴查系爭農舍坐落在878地號土地上，實係楊時毓於83年間所出
    資興建，為領有宜蘭縣政府83年12月17日建局五字第13398
    號使用執照之農舍乙節，詳如不爭執事項㈡、㈢所示，是878
    地號土地因此受有套繪管制，亦有宜蘭縣○○鄉○○110年4月21
    日○鄉建字第1100006378號函可稽（見本院卷第179頁）。而
    農業用地興建農舍辦法（下稱興建農舍辦法）第12條第2項
    固規定：「已申請興建農舍之農業用地，直轄市、縣（市）
    主管建築機關應於地籍套繪圖上，將已興建及未興建農舍之
    農業用地分別著色標示，未經解除套繪管制不得辦理分割。
    」；及第12條第3項規定：「已申請興建農舍領有使用執照
    之農業用地經套繪管制，除符合下列情形之一者外，不得解
    除：農舍坐落之農業用地已變更為非農業用地。非屬農舍
    坐落之農業用地已變更為非農業用地。、農舍用地面積與
    農業用地面積比例符合法令規定，經依變更使用執照程序申
    請解除套繪管制後，該農業用地面積仍達零點二五公頃以上
    。」。惟若兩造就分割方法無法達成協議時，即無法就農舍
    所在之農地先分割出面積達0.25公頃即2,500平方公尺以就
    超過0.25公頃部分解除套繪，自需先經法院裁判分割後，再
    到地政事務所辦理分割登記，始得辦理前述超過0.25公頃部
    分解除套繪事宜，故即使符合農舍興建辦法第12條第3項規
    定解除套繪之條件，亦無從辦理解除套繪之規定，由此可見
    興建農舍辦法第12條第2項規定限制共有農地分割之誤謬。
　⑵宜蘭縣○○鄉○○110年4月21日○鄉建字第1100006378號函亦函覆
    本院：倘878地號土地經分割，且農舍坐落部分土地面積達0
    .25公頃（A部分），得依「農業用地興建農舍辦法」相關規
    定檢討申請解除（B部分）套繪管制等語（見本院卷第179頁
    ），亦肯認878地號土地得先經分割後，再辦理套繪管制解
    除事宜。
　⑶農業發展條例（下稱農發條例）第16條關於耕地之分割，僅
    限制分割後之面積及宗數，別無其他限制分割之規範。雖依
    興建農舍辦法第1項規定，該辦法係依農發條例第18條第5項
    規定授權所訂定，惟農發條例第18條第5項規定：「前四項
    興建農舍之農民資格、最高樓地板面積、農舍建蔽率、容積
    率、最大基層建築面積與高度、許可條件、申請程序、興建
    方式、許可之撤銷或廢止及其他應遵行事項之辦法，由內政
    部會同中央主管機關定之。」，足見其授權訂定之內容，僅
    限於農舍興建之資格、程序及要件，不及於已興建農舍之農
    業用地分割之限制，且農發條例亦無已興建農舍之農業用地
    ，須提出未經套繪管制或解除套繪管制之證明，始得辦理分
    割或相類似意旨之明文，參以農發條例第18條第4項規定：
    「已申請興建農舍之農業用地不得重複申請」，可知興建農
    舍辦法第12條第2項至第4項有關套繪及解除套繪管制之規定
    ，乃在落實已申請興建農舍之農業用地不得重複申請之目的
    ，非在限制已興建農舍之農業用地之分割。故該辦法第12條
    第2項就已興建農舍之農業用地所為分割之限制，顯已超過
    母法授權之範圍，應不生效力（本院暨所屬法院105年法律
    座談會民事類提案第22號研討結果參照）。最高法院105年
    度台上字第154號判決要旨亦認「農業用地興建農舍辦法第1
    2條第2項至第4項之規定，其目的在規範已興建農舍之農業
    用地之套繪及解除套繪管制事項，以落實農業發展條例第18
    條第4項『已申請興建農舍之農業用地不得重複申請』之查核
    管制規定，此觀內政部民國103年4月29日台內營字第103080
    4511號函文自明。本件裁判分割與該辦法之適用尚不相涉」
    。
　⑷綜上，農發條例第16條關於耕地之分割，僅限制分割後之面
    積及宗數，農發條例第18條第5項規定亦未授權興建農舍辦
    法限制共有農地分割，是興建農舍辦法第12條第2項關於農
    地分割限制之規定，應不生效力。因此，上訴人主張系爭土
    地並無因法令限制而不能分割乙節，自屬可取。
  ⒋據上所陳，系爭不動產並無因法令或當事人特約或因物之使
    用目的而不能分割之情事，且系爭不動產之共有人均為兩造
    ，是上訴人依據民法第823條第1項規定，請求裁判合併分割
    系爭不動產，洵屬有據，應予准許。
  ㈡關於分割方法
　　上訴人主張分割方法為如附圖所示編號878-A部分暨系爭農
    舍，分歸楊時毓取得；如附圖所示編號878-B部分暨879地號
    、755地號土地，均分歸上訴人、楊時福、楊秀燕共同取得
    ，並依應有部分各3分之1比例保持共有等語，而被上訴人均
    同意前開分割方法，已如前述，本院審酌上訴人前述分割方
    法兼顧兩造之意願及占有使用現狀，因此，爰依附圖所示予
    以合併分割，即如主文第二項所示。
　㈢關於金錢補償
　⒈按以原物為分配時，如共有人中有未受分配，或不能按其應
    有部分受分配者，得以金錢補償之，民法第824條第3項亦有
    明定。蓋分割共有物而以原物分配於各共有人者，係以各共
    有人存於共有物之應有部分相互移轉，使共有人就各該分配
    所得之部分取得單獨之所有權。故以原物為分配時，倘分得
    價值較高及分得價值較低之共有人均為多數時，該每一分得
    價值較高之共有人即應就其補償金額對於分得價值較低之共
    有人全體為補償，並依各該短少部分之比例，定其給付金額
    ，方符共有物原物分割為共有物應有部分相互移轉之本旨（
    最高法院85年台上字第2676號判例參照）。
　⒉查系爭農舍為楊時毓所出資興建，為兩造所不爭執（見不爭
    執事項㈢），是系爭農舍雖分歸楊時毓所有，但楊時毓不必
    補償系爭農舍部分之差額。又原審囑託高源不動產估價師聯
    合事務所鑑定系爭土地之市場合理價格，則依據系爭鑑價報
    告（見該報告第4頁）及系爭土地之土地登記謄本（見本院
    卷第71、75、79頁）所示，系爭土地總價值為2,347萬6,467
    元，其中878地號土地、面積3442.68平方公尺，價值1,520
    萬4,596元；879地號土地，面積530.10平方公尺，價值202
    萬0,477元；755地號土地，面積236.18平方公尺，價值625
    萬1,394元。又系爭土地總價2,347萬6,467元，兩造依原應
    有部分每人各4分之1計算，每人就系爭土地之應有部分之價
    值金額應各為586萬9,117元（計算式：23,476,467元÷4＝5,8
    69,117元，小數點以下四捨五入，以下同），而楊時毓分得
    878地號土地、面積2,500元平方公尺，價值為1,104萬1,250
    元（計算式：15,204,596元÷3442.68平方公尺×2,500元平方
    公尺＝11,041,250元），超過其應得之價值為517萬2,133元
    （計算式：11,041,250元－5,869,117元＝5,172,133元），是
    楊時毓超過部分應平均補償予上訴人、楊時福、楊秀燕共3
    人，即每人各172萬4,044元（計算式：5,172,133元÷3＝1,72
    4,044元），爰判決如主文第三項所示。
　⒊楊時毓雖辯稱被證2之遺產分割繼承協議書之特別約定事項第
    4點差額補貼部分，兩造同意以申報遺產現值即公告現值計
    算，故本件應以公告現值計算差額補償，亦即其分別補償上
    訴人、楊時福、楊秀燕各129萬3,374元云云，並提出被證2
    之遺產分割繼承協議書為證（見原審卷第33至35頁）。惟楊
    時毓自承被證2之遺產分割繼承協議書已為被證3之遺產分割
    繼承協議書所取代等語（見原審卷第62、41至43頁），且本
    件並非按被證2之遺產分割繼承協議書所示之方法分割，則
    楊時毓再執此辯稱兩造同意以公告現值計算差額補償，已失
    所據，且土地公告現值係直轄市及縣（市）政府依平均地權
    條例第46條規定，係為申報土地移轉現值參考，並作為主管
    機關審核土地移轉現值及補償徵收土地地價之依據，未必與
    市價相當，故應以專業估價師所為市場合理價格之鑑定即系
    爭鑑價報告所載為準，較符公平，因此，楊時毓前開所辯，
    尚難認可取。
  ㈣上訴人依民法第825條規定，請求被上訴人協同辦理解除套繪
    管制，有無理由？
　⒈按「各共有人，對於他共有人因分割而得之物，按其應有部
    分，負與出賣人同一之擔保責任。」，民法第825條定有明
    文。次按所謂物之瑕疵係指存在於物之缺點而言。凡依通 
    常交易觀念，或依當事人之決定，認為物應具備之價值、效
     用或品質而不具備者，即為物有瑕疵，且不以物質上應具 
    備者為限。若出賣之特定物所含數量缺少，足使物之價值 
    、效用或品質有欠缺者，亦屬之（最高法院73年度台上字 
    第1173號判例要旨參照）。
　⒉查耕地依現行法令，在一定條件下具備興建農舍之效用，如
    其上供已興建農舍或提供為他農舍之配合耕地，依農發條例
    及興建農舍辦法等法令規定，將予以著色套繪管制，不得再
    行提供為其他農舍之基地或配合耕地；亦即其提供為其他興
    建農舍之基地或配合耕地之效用將消失，對該耕地而言，不
    可謂非屬瑕疵之一種。又系爭土地因楊時毓興建設系爭農舍
    ，而使878地號土地成為系爭農舍之套繪範圍，於分割後上
    訴人、楊時福、楊秀燕所分得之附圖所示878-B部分仍有系
    爭農舍之套繪管制存在，且楊時毓分得878-A部分達0.25公
    頃，依興建農舍條例第12條第3項規定，得就超過部分解除
    套繪，因此，上訴人依民法第825條規定，請求被上訴人應
    於本件土地分割判決確定之同時協同上訴人向宜蘭縣五結鄉
    公所辦理83年12月17日建局五字第13398號自用農舍使用執
    照（即系爭農舍）所記載之其中上訴人、楊時福、楊秀燕所
    分得如附圖所示編號878-B部分之套繪管制刪除登記，亦屬
    有據。
五、綜上所述，上訴人依民法第823條第1項規定，請求系爭不動
    產按附圖所示合併分割，即如附圖所示編號878-A部分暨系
    爭農舍，分歸楊時毓取得；如附圖所示編號878-B部分暨879
    地號、755地號土地，均分歸上訴人、楊時福、楊秀燕共同
    取得，並依應有部分各3分之1比例保持共有。以及楊時毓應
    分別補償上訴人、被上訴人楊時福、楊秀燕各172萬4,044元
    。原審為上訴人敗訴之判決，容有未洽，爰由本院將原判決
    廢棄，改判如主文第二、三項所示。又上訴人追加依民法第
    825條規定，請求被上訴人應於本件土地分割判決確定之同
    時協同上訴人向宜蘭縣五結鄉公所辦理83年12月17日建局五
    字第13398號自用農舍使用執照（即系爭農舍）所記載之其
    中上訴人、楊時福、楊秀燕所分得如附圖所示編號878-B部
    分之套繪管制刪除登記，亦有理由，應予准許。另本件係因
    分割共有物而涉訟，兩造之行為均可認按當時之訴訟程度，
    為伸張或防禦權利所必要，且分割共有物，乃形成訴訟，法
    院不受當事人聲明分割方法之拘束，故實質上並無所謂何造
    勝訴、敗訴之問題，茲審酌兩造各自因本件分割訴訟所得之
    利益等情，認本件訴訟費用應由兩造依原有部分比例分擔，
    始為公平，爰諭知兩造訴訟費用負擔之比例如主文第五項所
    示。
六、本件事證已臻明確，兩造其餘之攻擊或防禦方法及所用之證
    據，經本院斟酌後，認為均不足以影響本判決之結果，爰不
    逐一論列，附此敘明。
七、據上論結，本件上訴及追加之訴均為有理由，爰判決如主文
    。
中　　華　　民　　國　　110 　年　　10　　月　　5 　　日
                  民事第十七庭  
                        審判長法  官   黃雯惠
                              法  官   趙伯雄
                              法  官   賴秀蘭
正本係照原本作成。
如不服本判決，應於收受送達後20日內向本院提出上訴書狀，其
未表明上訴理由者，應於提出上訴後20日內向本院補提理由書狀
（均須按他造當事人之人數附繕本）上訴時應提出委任律師或具
有律師資格之人之委任狀；委任有律師資格者，另應附具律師資
格證書及釋明委任人與受任人有民事訴訟法第466 條之1第1項但
書或第2項所定關係之釋明文書影本。如委任律師提起上訴者，
應一併繳納上訴審裁判費。
中　　華　　民　　國　　110 　年　　10　　月　　7 　　日
　　　　　　　　　　　　　
　　　　　　　　　　　　　　  書記官   林淑貞